【裁判字號】    99,易,41
【裁判日期】    991019
【裁判案由】    詐欺
【裁判全文】
臺灣臺東地方法院刑事判決                99年度易字第41號
公  訴  人  臺灣臺東地方法院檢察署檢察官
被      告  丁○○原名廖貝玲.
上列被告因詐欺案件，經檢察官提起公訴（98年度偵緝字第43號
），本院判決如下：
    主  文
丁○○幫助意圖為自己不法之所有，以詐術使人將本人之物交付
，處有期徒刑貳月，如易科罰金，以新臺幣壹仟元折算壹日。
    犯罪事實
一、丁○○（原名廖貝玲）預見將金融帳戶提供予身分不詳之人
    使用，可能幫助他人實施詐欺犯罪，竟意圖為自己不法所有
    ，基於縱幫助他人以其金融帳戶實施詐欺犯罪，亦不違其本
    意之幫助詐欺取財犯意，於民國96年5月7日至97年1月22日
    20許前之期間內某日，在不詳處所，將其所有之彰化大竹郵
    局帳號00000000000000號存款帳戶之存摺、印章、提款卡、
    密碼等物（下稱帳戶資料），交予姓名、年籍不詳之人。嗣
    為詐騙集團成員取得，該犯罪集團所屬真實姓名年籍不詳之
    成年女子即基於意圖為自己不法所有之詐欺取財犯意，於97
    年1月22日20時許，撥打電話詢問乙○○有無意願援交，並
    訛稱：如有意願，需先匯款云云，使乙○○陷於錯誤後，隨
    即於同日23時45分許及翌（23）日某時，依指示以自動櫃員
    機分別轉帳新臺幣（下同）100元、2,000元，共2,100元至
    丁○○上開帳戶內，未幾旋遭提領殆盡。嗣因乙○○發現受
    騙而報警處理，經員警循線查獲上情。
二、案經臺東縣警察局臺東分局報告臺灣臺東地方法院檢察署檢
    察官偵查起訴。
    理  由
壹、證據能力
    按被告以外之人於審判外之言詞或書面陳述，除法律有規定
    者外，不得作為證據，刑事訴訟法第159條第1項定有明文；
    次按被告以外之人於審判外之陳述，雖不符刑事訴訟法第15
    9條之1至之4之規定，而經當事人於審判程序同意作為證據
    ，法院審酌該言詞陳述或書面陳述作成時之情況，認為適當
    者，亦得為證據；當事人、代理人或辯護人於法院調查證據
    時，知有第159條第1項不得為證據之情形，而未於言詞辯論
    終結前聲明異議者，視為有前項之同意，刑事訴訟法第159
    條之5亦有明文。查本案所引用之被害人乙○○於警詢時之
    陳述，屬傳聞證據，當事人於本院審理時均表示不爭執其證
    據能力，且迄於言詞辯論終結前，亦未就本院所調查之證據
    資料主張有刑事訴訟法第159條第1項不得為證據之情形，本
    院審酌該證據作成之情況，認均無不適當情事，依刑事訴訟
    法第159條之5規定，均有證據能力。
貳、實體方面
一、訊據被告丁○○矢口否認有何幫助詐欺取財犯行，辯稱：伊
    於97年12月聖誕節前某日在臺北市西門町不慎遺失皮包，皮
    包內有身分證、健保卡、上開郵局帳戶之存摺、提款卡、第
    一銀行帳戶之存摺、提款卡，還有改姓名前之印章、手機、
    錢包等物，伊當天立刻到臺北捷運西門站6號出口斜對面的
    派出所報案，並且打電話告訴伊的母親即證人丙○○皮包、
    證件遺失之事，證人丙○○說警察會處理，伊也以為如此，
    所以沒有辦理帳戶掛失手續，伊沒有將上開郵局帳戶資料交
    付、出借或販售予他人使用云云。惟查：
（一）被害人乙○○於上開時間、地點遭詐騙集團成員施以上開
      詐術，陷於錯誤後，依指示以轉帳方式將2,100元匯入被
      告所屬上開帳戶內，旋遭提領殆盡等事實，業據證人乙○○於警詢時及本院審理時具結證述綦詳，並有ATM匯款收
      據影本、被告上開帳戶之客戶歷史交易清單及郵政存簿儲
      金立帳申請書附卷可稽，則被告上開郵局帳戶確實遭詐欺
      集團成員供作實施詐欺犯罪時之匯款帳戶，堪以認定。
（二）按金融存款帳戶，事關存戶個人財產權益之保障，與存戶
      之印鑑章、提款卡結合，其專屬性、私密性更形提高，除
      非本人或與本人具密切之關係者，難認有何理由可自由流
      通使用該存摺、印章、提款卡，通常智識之人亦均有應妥
      善保管存摺、印鑑章、提款卡，並謹慎保密帳戶提款卡之
      密碼，以防止被他人冒用之認識。縱有特殊情況偶有將存
      摺、印鑑章、提款卡交付他人之需，亦必深入瞭解其用途
      後再行提供以使用，恆係吾人日常生活經驗與事理；且金
      融帳戶為個人理財之工具，申請開設金融帳戶並無任何特
      殊之限制，一般民眾皆可以存入最低開戶金額之方式申請
      開戶，任何人可在不同之金融機構申請多數之存款帳戶使
      用，並無困難，此乃眾所周知之事實，則依一般人之社會
      生活經驗，苟見非親非故之人不以自己名義申請開戶，反
      而以出價蒐購或其他方式向他人蒐集金融機構帳戶供己使
      用，衡情當知悉蒐集金融帳戶者，係將所蒐集之帳戶用於
      從事財產犯罪。況觀諸現今社會上，詐欺犯罪人蒐購人頭
      帳戶，持以實施詐欺取財犯罪之事，常有所聞，是倘持有
      金融存款帳戶之人任意將其帳戶交付予姓名、年籍不詳之
      人使用時，自可預見該受讓金融存款帳戶之人可能將之用
      以實施詐欺取財犯罪，惟其竟仍將其金融存款帳戶交付予
      該身分不詳之人，顯具有縱有人以其金融存款帳戶實施詐
      欺犯罪亦不違背其本意之間接故意甚明。又詐欺集團成員
      為方便收取詐欺款項，並逃避檢警追緝，通常以他人帳戶
      供作匯款帳戶，於被害人匯入款項後，立即提領一空，以
      遂犯行，故通常需先取得帳戶所有人之同意後，始將該帳
      戶用以犯罪，否則一旦帳戶所有人辦理掛失，被害人所匯
      入之款項即遭凍結無法提領，而帳戶所有人反可輕易辦理
      補發存摺、變更印鑑及密碼，將款項提領一空，詐欺犯罪
      集團成員當無甘冒此風險之理。查：
    1.證人即被告之母丙○○於本院審理時具結證稱：「（審判
      長問：是否知道被告有在彰化的大竹郵局開立帳戶？）有
      的，那是在她很小的時後辦理的，我們以前有住在那裡，
      好像是她國中或國小的時候，是我幫她開立的。」、「（
      審判長問：印象中被告掉過幾次帳戶或提款卡？）印象中
      好像只有1次，大概是兩年前，她說她的帳戶掉了，我說
      你趕快去辦理遺失，她說要到彰化去辦遺失，但是我們身
      上都沒有錢，所以我們沒有辦法去到彰化的郵局去辦理遺
      失，我也不知道後來事情變成這樣。」、「（審判長問：
      被告有無告訴你在哪裡掉了帳戶？）她沒有告訴我，可能
      她自己也不清楚掉在哪裡。」、「（審判長問：被告打電
      話告訴你的時候她人在哪裡？）她那時候在卑南鄉的家裡
      ，她是親口跟我說的，因為我當時沒有錢讓她去彰化辦理
      遺失。」、「（審判長問：被告有無跟你說她有去警察局
      報案？）好像有，但是確實她有沒有去報案我不知道。我
      有時候做工很忙，我沒有想那麼多，我想說叫她自己處理
      就好。我不是很清楚被告有沒有跟我說她有去報案。」等
      語。則證人丙○○所述情節顯與被告所稱於臺北市西門町
      發現遺失帳戶資料後，立即打電話給證人丙○○告知上情
      乙節不符。且經本院依職權向位於臺北捷運西門站6號出
      口斜對面之臺北市政府警察局萬華分局漢中派出所，調取
      被告之報案資料，經函覆查無被告之報案資料，有臺北市
      政府警察局萬華分局99年5月11日北市警萬分刑字第09930
      144700號函在卷可稽（見本院卷第24頁）。故被告此部分
      辯解顯屬無據，自無可採。
    2.又被告於偵查中供稱：伊在96年12月間遺失上開帳戶存摺
      、提款卡、印章等物，提款卡密碼係伊的生日，伊將密碼
      寫在一張紙上，放在提款卡裡面，因為伊容易健忘，所以
      將密碼寫在紙上云云（見偵查卷第13頁）。嗣於本院準備
      程序中改稱：伊上開郵局帳戶提款卡是以生日日期為密碼
      ，伊的帳戶都交由母親即證人丙○○集中保管，因家中兄
      弟姊妹眾多，帳戶都由母親保管，證人丙○○怕忘記密碼
      ，所以將密碼寫在紙上，貼在存摺上云云。然關於提款卡
      密碼由何人書寫在紙上，導致與提款卡一併遺失，本屬客
      觀事實，被告竟先後陳述不一致，其此部分陳述是否屬實
      ，當有疑問。復稽以證人丙○○另證稱：「（審判長問：
      被告的一銀或者郵局的帳戶何人幫她保管？）她自己保管
      。」、「（ 審判長問：被告有無將她的帳戶交給你過？
      ）大部分是小孩她們自己保管，在她們很小的時候有將她
      們的帳戶交給我保管，長大後就自己保管。」、「（審判
      長問：密碼是你幫他們選的還是他們自己選的？）假如是
      我幫她們開立的帳戶就是我自己選的，我幾乎都是用她們
      的出生年月日作密碼。」、「（審判長問：是否記得你女
      兒的生日？）當然記得。」等語。可知被告上開帳戶資料
      係由其親自保管，證人丙○○並未代為保管，此亦與被告
      所辯情節不符。再被告既以生日日期為上開帳戶提款卡密
      碼，衡以其係75年9月24日出生、高職畢業而具有通常智
      識之人，殆無可能遺忘漏記，而需特別抄寫在紙上以提醒
      自己，至證人丙○○於作證時已肯定回答當然記得其女兒
      之生日，衡情並無需特別抄寫女兒生日於紙上，是被告此
      部分辯解，亦無可採。
    3.被告另供稱：伊的身分證與上開帳戶資料一併遺失，並委
      託證人丙○○補辦身分證云云。惟經本院依職權向臺東縣
      卑南鄉戶政事務所調取被告補發身分證之紀錄，經該戶政
      事務所函覆被告並無申請補發身分證之紀錄，僅有換發身
      分證紀錄，有臺東縣卑南鄉戶政事務所99年5月25日00000
      0000號附九十四年全面換發國民身分證申請書、換領國民
      身分證申請書、委託書各1份、99年6月2日東卑戶字第099
      0001027號函1紙附卷足按（見本院卷第28頁、第35頁）。
      觀諸上開換領國民身分證申請書上記載，申請日期為96年
      4月4日，申請人為丙○○等情，可知被告雖確實曾委託證
      人丙○○代理申請身分證，惟係針對94年全民換發身分證
      一事，要與所謂遺失身分證而申請補發無涉，換言之，被
      告自96年4月4日換發身分證後，迄本院向臺東縣卑南鄉戶
      政事務所函詢時，根本未曾遺失身分證，足認被告上開辯
      解悖於事實，殆無可採。
    4.綜合以上各情可知，被告上開帳戶確實遭詐欺集團成員供
      作實施詐欺犯罪之匯款帳戶，且於被害人匯入詐欺款項後
      ，該詐欺集團成員旋將款項提領殆盡，又被告上開所辯情
      節均無可採信，足認被告所辯於97年12月聖誕節前某日遺
      失上開帳戶資料等節，與事實不符，殆非實情，而揆諸首
      開說明，依目前詐欺犯罪手法，詐欺集團成員不可能使用
      未經帳戶所有人同意之帳戶資料供作匯款工具，是以倘若
      被告辯稱其所有上開帳戶資料係遺失遭盜用等情屬實，則
      持有上開帳戶資料之詐欺集團成員根本無從確定帳戶所有
      人何時將辦理掛失止付，而被害人所匯入之款項是否可順
      利提領，豈有願意耗費人力、物力、時間向他人實施詐術
      ，要求被害人匯款至其等無法確信可領用款項之帳戶內，
      而平白為帳戶所有人牟利之理。足認被告所有上開帳戶資
      料，係被告自行提供予他人使用，嗣為詐欺集團成員取得
      ，而供作實施詐欺取財犯罪之匯款工具無訛。又參諸被告
      於96年5月7日曾申請變更戶名為丁○○（原戶名為廖貝玲
      ），有彰化大竹郵局彰營字第0970100318號警察機關函索
      資料詳情表1份附卷可按（見警卷第3頁），而被害人係在
      97年1月22日20許接到詐騙集團成員之電話，堪認被告提
      供上開帳戶資料予身分不詳之人之日期，應係在96年5月7
      日申請變更戶名後至97年1月22日20時許被害人接獲詐騙
      電話前之期間內某日。
（三）至證人丙○○固證稱：「（審判長問：是否有把她們生日
      的密碼寫在紙條上貼在存摺上面？）我忘記了。」、「（
      審判長問：當時被告的身分證有無一起丟掉？）好像身
      分證也一起掉了。」、「（審判長問：沒有身分證很多事
      情都不能做，是否有去重新申請，有無報警？）我去幫她
      重新申請身分證，就是去補發身分證。」、「（審判長問
      ：你有無把被告的密碼寫在提款卡上面？）我不知道，因
      為太久了。」、「（審判長問：存摺除了小時候你幫他們
      保管外，在被告掉了存摺、提款卡之前有無將她的存摺、
      提款卡交給你保管？）我不記得了。」云云。惟證人丙○○先證稱被告上開帳戶提款卡之密碼為被告之生日日期，
      其當然記得女兒之生日，卻忘記或不知道有無將該密碼寫
      在紙條上，並貼在存摺上，證詞矛盾，顯有迴護被告之情
      ，自不足採信。又關於代理被告申請補發身分證乙節，經
      查被告並無申請補發身分證之紀錄，業如前述，證人丙○○上開所指顯有謬誤，亦難遽採。
（四）綜上，被告係通常智識之人，自可預見將上開帳戶資料交
      予身分不詳之人，可能幫助他人實施詐欺犯罪，竟仍不惜
      為之，顯具有縱有人以其上開帳戶資料實施詐欺犯罪亦不
      違背其本意之間接故意甚明，是本件事證明確，被告犯行
      堪以認定，應依法論罪科刑。
二、按刑法上之幫助犯，係對於犯罪與正犯有共同之認識，而以
    幫助之意思，對於正犯資以助力，而未參與實施犯罪之行為
    者而言（最高法院88年度臺上字第1270號判決意旨參照）。
    查本件被告丁○○將上開帳戶資料交予姓名年籍不詳之人，
    旋被利用為實施詐欺取財犯罪之匯款帳戶，惟被告並非打電
    話對被害人實施詐術之人，業據證人即被害人乙○○於本院
    審理時證述明確，且卷內事證並無積極證據證明被告知悉實
    施詐欺者將如何犯罪，而無法認定其有實施詐欺犯行之共同
    犯意聯絡，應僅成立幫助犯。是核被告所為，係犯刑法第30
    條第1項前段、第339條第1項之幫助詐欺取財罪。又被告係
    以幫助之意思而為上揭犯行，爰依刑法第30條第2項規定，
    按正犯之刑減輕之。爰審酌被告將上開郵局帳戶資料交予身
    分不詳之人，使詐欺集團成員得以利用為詐欺取財犯罪工具
    ，不僅使被害人遭受詐諞並受有財產上之損失，更增加檢警
    查緝詐欺犯罪之困難，亦助長詐欺取財犯行，其所為自有可
    責，兼衡被害人所受所害為2,100元，及被告犯罪手段、動
    機、高職畢業之智識程度、家庭經濟狀況非佳、犯罪後否認
    犯行之態度等一切情狀，量處如主文所示之刑，併諭知易科
    罰金之折算標準。至按犯罪在中華民國96年4月24日以前者
    ，除中華民國九十六年罪犯減刑條例另有規定外，有期徒刑
    、拘役或罰金，減其刑期或金額二分之一，同條例第2條第1
    項第3款固有明文。查本案被告之犯罪時間，因被告否認犯
    行，僅能確定係在96年5月7日申請變更戶名後至97年1月22
    日20時許被害人接獲詐騙電話前之期間內某日，被告顯非在
    96 年4月24日前犯罪，自無從依上開條例予以減刑，附此敘
    明。
據上論斷，應依刑事訴訟法第299條第1項前段，刑法第30條、第
339條第1項、第41條第1項前段，刑法施行法第1條之1第1項、第
2項前段，判決如主文。
本案經檢察官甲○○到庭執行職務
中    華    民    國    99    年    10    月    19    日
                  刑事第一庭  審判長法  官  劉壽嵩
                                    法  官  楊峻宇
                                    法  官  陳鈺雯
以上正本證明與原本無異。
如不服本判決應於收受送達後10日內向本院提出上訴書狀，並應
敘述具體理由；其未敘述上訴理由者，應於上訴期間屆滿後20日
內向本院補提理由書（均須按他造當事人之人數附繕本）。「切
勿逕送上級法院」。告訴人或被害人對於本判決如有不服，請書
具不服之理由狀，請求檢察官上訴者，其上訴期間之計算係以檢
察官收受判決正本之日期為準。
                                    書記官  廖丁逸
中    華    民    國    99    年    10    月    19    日
附錄論罪科刑法條全文：
中華民國刑法第339條意圖為自己或第三人不法之所有，以詐術
使人將本人或第三人之物交付者，處5年以下有期徒刑、拘役或
科或併科1千元以下罰金。
以前項方法得財產上不法之利益或使第三人得之者，亦同。
前二項之未遂犯罰之。

司法院資訊處製作；財團法人民間司法改革基金會備份。
